臺灣雲林地方法院刑事判決　　　　　　　　　　　　　　　九十年度自字第四三號
　　自　訴　人　有成有限公司
　　兼代 表 人　甲○○
　　自訴代理人　何中慶律師
　　被　　　告　丁○○
右列被告因詐欺等案件，經自訴人提起自訴，本院判決如左：
    主  文
丁○○無罪。
    理  由
一、自訴意旨略以：(一)自訴人有成有限公司（下稱有成公司）於民國八十八年六月十
    五日與嘉園營造有限公司（下稱嘉園公司）簽訂「雲林縣溝子壩農場勞工住宅社
    區」（又稱台鳳千禧城、台鳳鳳翔國宅）新建工程及污水雨水道路綠化工程承攬
    合約，惟實際上業主台鳳股份有限公司（下稱台鳳公司）及其系統義豐營造股份
    有限公司（下稱義豐公司）與嘉園公司和自訴人有成公司實際簽約日為八十八年
    七月十一日，其工程總價款含稅合計為新台幣（下同）二億四百五十萬零九十四
    元，而實際上自訴人有成公司於八十八年五月十九日即已進場施工，並依進度將
    各階段工程完成及請領款項。台鳳、義豐及嘉園公司於八十八年八月五日前，原
    應給付自訴人有成公司工程款九千四百八十一萬三千二百五十一元（含保留款）
    ，詎被告丁○○竟先以個人名義向台鳳公司借款，花用殆盡後，將前開台鳳公司
    及其系統義豐公司應給付予自訴人有成公司之工程款占為己用，以致於僅給付自
    訴人有成公司六千萬元之工程款，尚有高達三千多萬元之工程款未清償，經自訴
    人屢次催討，僅歸還一千五百多萬元，如今尚積欠一千九百四十八萬一千八百五
    十元未歸還，此後即避不見面，後經自訴代表人甲○○向台鳳公司營建部處長乙○○查證，始獲悉上開積欠工程款早已經被告丁○○挪用殆盡，因認被告丁○○
    涉有刑法第三百三十六條第二項之業務侵占罪嫌；(二)又被告丁○○於八十八年六
    月初，以議長身分博取自訴人甲○○信任，要求自訴人退讓，由其買下嘉園公司
    ，以戊○○為人頭，充當嘉園公司負責人，實際上卻由被告丁○○一手操控，並
    以其與台鳳及義豐公司相熟及以其影響力可保證付款為由，請自訴人安心進場施
    工，使自訴人陷於錯誤，聽信由其協調工程款付款事宜，詎事後竟遭被告侵吞工
    程款二千多萬元，供己花用，藉此詐取不應得之財物，涉犯刑法第三百三十九條
    第一項之詐欺取財罪嫌；(三)被告丁○○侵占自訴人有成公司所應得之鉅額工程款
    ，早已花用殆盡，見自訴人向其追索款項，自知無法彌補解決之餘，竟意圖使自
    訴代表人甲○○受刑事處分，向臺灣雲林地方法院檢察署對自訴代表人甲○○提
    出妨害名譽之告訴，妄圖以刑事告訴逼使自訴人請求和解、放棄對工程款之請求
    權，經臺灣雲林地方法院以八十九年度易字第五六二號、臺灣高等法院臺南分院
    以九十年上易字第一一○六刑事判決，諭知自訴人甲○○無罪，認被告丁○○此
    部分涉犯刑法第一百六十九條之誣告罪嫌云云。
二、按犯罪事實應依證據認定之，無證據不得推定其犯罪事實；又不能證明被告犯罪
    者，應諭知無罪之判決，刑事訴訟法第一百五十四條、第三百零一條第一項分別
    定有明文。又告訴人之告訴，本以使被告受刑事訴追為目的，故其陳述是否與事
    實相符，自應調查其他證據，以資審認，苟其所為攻擊之詞，尚有瑕疵，則在此
    瑕疵未予究明以前，即不能遽採為斷罪之基礎（最高法院五十二年臺上字第一三
    ○○號、六十一年臺上字第三○九九號判例參照）。次按刑法之侵占罪，係以侵
    占自己持有他人之物為要件，以被侵占之物先有法律或契約上之原因在其持有中
    者為限，且所謂他人之物，乃指有形之動產、不動產而言（最高法院五十二年臺
    上字第一四一八號、七十一年臺上字第二三○四號判例參照）。又刑法第三百三
    十九條第一項詐欺取財罪之成立，以意圖為自己或第三人不法所有，以詐術使人
    將本人或第三人之物交付為要件。所謂以詐術使人交付，必須被詐欺人因其詐術
    而陷於錯誤，若其所用方法，不能認為詐術，亦不致使人陷於錯誤，即不構成該
    罪（最高法院四十六年臺上字第二六○號判例參照）。復誣告罪之成立，須其申
    告內容完全出於憑空捏造，若所告尚非全然無因，祇因缺乏積極證明，致被誣告
    人不受訴追處罰者，尚難遽以誣告論罪；另該罪之成立，以意圖他人受刑事處分
    虛構事實，而向該管公務員申告為其要件，故其所訴事實，雖不能證明係屬實在
    ，而在積極方面尚無證據證明其確係故意虛構者，仍不能遽以誣告罪論處，最高
    法院四十三年台上字第二五一號及四十六年台上字第九二七號判例均可資參照。
三、自訴人認被告丁○○涉犯上開業務侵占、詐欺及誣告罪嫌，係以嘉園公司與有成
    公司簽立之「雲林縣溝子壩農場勞工住宅社區」工程承攬合約書、自訴人甲○○
    簽署審認之工程數量明細表、計價說明書、證人即台鳳公司營建處處長乙○○於
    本院八十九年易字第五六二號妨害名譽案件中之證詞、本院八十九年易字第五六
    二號及臺灣高等法院臺南分院九十年度上易字第一一○六號刑事判決、嘉園公司
    領款數額表、自訴人甲○○與證人乙○○、被告丁○○、證人戊○○之電話談話
    錄音帶及談話譯文等物為其主要論據。訊之被告丁○○，固坦承有介入台鳳、義
    豐公司與嘉園公司、有成公司「雲林縣溝子壩農場勞工住宅社區」工程協調之事
    實，惟堅決否認有自訴人所指之上開業務侵占、詐欺及誣告犯行，辯稱：伊並非
    嘉園公司之負責人，僅是以議長身分協調其工作，亦未以個人名義向台鳳公司借
    款，且所有工程款項均是由嘉園公司直接匯入有成公司之帳戶，並未由伊轉交任
    何金錢給自訴人，而因自訴人甲○○找台中地區的報社刊載伊挪用台鳳鳳翔國宅
    之工程款，以文字散布於公眾，為不實的報導，嚴重毀損其名譽，才會對自訴人
    甲○○提出誹謗的告訴等語。
四、經查：
  (一)就被告被訴業務侵占部分而言：
    1.證人乙○○於本院八十九年易字第五六二號妨害名譽案件中，已證稱：因為台
      鳳發包給義豐營造，義豐發包給上源營造，後來因為與上源有承攬糾紛，下包
      商找到丁○○幫忙協調，丁○○也幫忙處理，讓義豐重新找承包商嘉園公司，
      嘉園再找有成公司簽約；因為義豐公司與嘉園公司是在八十八年七月十一日簽
      約，但是京洲公司（即有成公司）在同年五月十九日已經進場做了一部分，所
      以義豐公司先預付工程款給嘉園公司，再從以後的工程款扣回來，因為當時還
      沒有簽約，所以先把上開工程款記成暫借款，這也就是甲○○誤認為丁○○向
      台鳳公司借款的原因，其實是工程款等語（見本院上開妨害名譽案卷第九四、
      九五頁），業經本院調取該案卷詳閱，另其於本院審理時亦證述：「（問：義
      豐公司是否直接支付嘉園公司工程款？）是的，我們並無直接支付給下游廠商
      」等語（見本院九十年十二月四日訊問筆錄），故由以上證人乙○○之證詞可
      知，在義豐公司與嘉園公司、嘉園公司與有成公司於八十八年七月十一日簽立
      工程契約前，有成公司雖已進場施工，然此先行施工為工程施作所常見，而義
      豐公司與嘉園公司及嘉園公司與有成公司既已於八十八年七月十一日分別簽立
      工程承攬契約（書面記載之簽約日期為八十八年六月、八十八年六月十五日）
      ，有各該工程承攬合約書在卷可參，則有成公司僅係下游包商，其與義豐公司
      間自無法律上之直接契約關係，有成公司依法僅得向嘉園公司按照承攬契約之
      約定請領工程款。而自訴人有成公司與義豐公司間既無直接之承攬契約，自訴
      人有成公司即無從主張義豐公司付予嘉園公司之工程款，應屬其所有？
    2.自訴人有成公司雖主張：按約定於八十八年七月十一日簽約前，此段期間之工
      程款應由義豐公司直接給付給有成公司云云，然證人乙○○於本院審理時已證
      述：「（問：就你所知，有無如自訴人所言在尚未簽約之前，而工程已經施作
      了，有向台鳳公司及義豐公司請款之情形？）據我所知在簽約之前工人均有領
      到錢，而台鳳及義豐公司的請款程序上，因有成公司與台鳳、義豐公司並無簽
      約，所以有成不能直接向台鳳、義豐公司請款」等語（見本院九十一年十月八
      日訊問筆錄第八頁），足見自訴人有成公司上開主張已堪予質疑。而自訴人有
      成公司不僅未能提出任何書面證據，以證明其於簽約前已進場施工之部分，確
      有直接向義豐公司領取工程款之權利，自訴人甲○○於本院審理時反陳稱：有
      成公司與嘉園公司簽立之工程承攬契約，有包括之前已進場施工之部分等語（
      見本院九十一年十月二十三日審理筆錄第八頁），足見自訴人有成公司於簽約
      前已進場施工之部分，亦應受其與嘉園公司所簽立之工程承攬契約之約束，故
      難認自訴人有成公司之上開主張屬實。又參照卷附義豐公司與嘉園公司所簽立
      之工程契約，及嘉園公司與有成公司簽立之工程承攬合約書，此二件契約之書
      面簽約日期為八十八年六月及八十八年六月十五日，刻意將簽約日提早，且其
      內容均未提及簽約前，自訴人有成公司已入場施工部分之工程款應如何分配，
      足見簽約前後之工程款項，義豐公司應付予何人，並無作不同之解釋，即義豐
      公司所應給付工程款之對象，應係嘉園公司無訛。
    3.綜上，縱認台鳳鳳翔國宅之工程，實際上係由自訴人有成公司所施作，惟從法
      律上之觀點言，義豐公司僅對嘉園公司負有給付工程款之義務，而自訴人有成
      公司亦僅得依承攬契約之約定向嘉園公司請領工程款，故本案義豐公司所給付
      之工程款所有權，即非屬自訴人有成公司所有。至被告丁○○縱有向嘉園公司
      借用，此亦屬嘉園公司與被告丁○○間之民事法律關係，亦難謂被告丁○○有
      業務侵占之犯行。
    4.又證人乙○○於本院八十九年度易字第五六二號妨害名譽案件審理中，固證稱
      ：「當時（指八十八年六月十五日第一期工程款）領款都沒有正式用印，因為
      當時還沒有簽約，不知道是京洲或嘉園，都是事後才認定的，所以寫京洲、嘉
      園（於付款簽收簿）」、「因為當時是告訴人（指本案被告）協調的，可能是
      他先領走的，但是沒有人簽收，後來由嘉園補發票，依我的判斷應該是可以信
      賴的人領走的，否則義豐不可能支付」等語（見本院八十九年度易字第五六二
      號妨害名譽案卷第九五頁），並提出付款簽收簿為證（見前開案卷第一二二頁
      ），然證人乙○○於本院審理時，針對上開領款事項則證稱：伊當時所稱之款
      項是針對第一期工程款，因當時上源公司停工後，到底要發包予何家公司尚未
      確定，伊所指之可信賴的人領走，係因當時尚未簽約，所以據伊推測應是雙方
      面都可以信賴的人才可領款，但實際領款之人我並不清楚等語（見本院九十年
      十二月四日訊問筆錄），故由證人乙○○之證詞，僅可確認當時領款之人係義
      豐公司可信賴之人，尚無法確定本件台鳳鳳翔國宅義豐公司之第一期工程款是
      由被告丁○○所領走。再參酌證人乙○○於本院上開妨害名譽案件中，所提出
      之義豐公司付款簽收簿（見該案卷第一二二頁）以觀，除八十八年六月十五日
      之工程款二千萬零四十一元及同年七月三日之工程款一千萬元，由何人具領並
      未記錄外，其餘各期工程款均係由嘉園公司之董事長戊○○或財務丙○○所簽
      收，故自訴人一再指訴於八十八年八月五日前，台鳳、義豐公司原應給付自訴
      人有成公司工程款九千四百八十一萬三千二百五十一元（含保留款），均已為
      被告丁○○領走云云，亦顯與事實不符。
    5.又負責嘉園公司財務之證人丙○○於本院審理時，亦到庭證稱：台鳳鳳翔國宅
      之工程款，第一期是義豐公司於八十八年六月十五日匯入銘麒營造有限公司（
      下稱銘麒公司）二千萬零四十一元，於同年六月十六日，轉入伊帳戶，伊再轉
      付給有成公司一千六百萬元；第二期是義豐公司於八十八年七月三日及同年七
      月十三日共匯給嘉園公司款項二千三百六十四萬一千六百七十五元，伊再轉付
      給有成公司一千九百萬元，部分是現金，部分是支票；第三期是義豐公司於八
      十八年七月二十三日匯給嘉園公司二千九百六十九萬二百十元，伊再轉付給有
      成公司二千五百萬元等語，並提出嘉園公司八十八年進銷項稅額明細表、銘麒
      公司虎尾農會帳戶交易明細查詢單、嘉園公司虎尾土銀存摺明細表及中興銀行
      天母分行存摺明細表以實其說，而上開義豐公司所給付之工程款金額，核與證
      人乙○○於本院上開八十九年易字第五六二號案件中所提出義豐公司給付嘉園
      公司工程款之金額相符（見該案卷第一二三頁），亦經自訴人甲○○於本院審
      理時確認其於第一期至第三期共收取工程款六千萬元無訛，並有嘉園公司於臺
      灣土地銀行虎尾分行支票存款帳戶往來明細表可參。由以上存匯款資料可知，
      義豐公司所給付之第一期至第三期工程款項均進入嘉園公司或銘麒公司之帳戶
      ，並無法證明係由被告丁○○私人所持有而侵占之。
    6.況且，縱認被告丁○○曾向義豐公司領取上開台鳳鳳翔國宅工程之工程款項而
      持有該工程款，惟依自訴人甲○○於本院審理時自承：並未委任被告去向義豐
      公司領錢等語（見本院九十一年十月二十三日審理筆錄第十頁），足認自訴人
      有成公司亦未以任何法律或契約上之原因，請被告丁○○前去向義豐公司領取
      台鳳鳳翔國宅之工程款，則參酌上開判例意旨，亦與刑法侵占罪之要件不符。
    7.綜上各點，本案依自訴人有成公司所提出證據，尚無從證明義豐公司所給付之
      各期工程款，係屬於自訴人有成公司所有之財物，亦無從證明義豐公司所給付
      之各期工程款，均由被告丁○○所持有，而有變易持有為所有之侵占行為，故
      難認被告已構成刑法上之侵占罪行。
  (二)就被告被訴詐欺取財部分而言：
    1.自訴人甲○○於本院審理時已自陳：「（問：簽約之後向何人請款？）七月十
      一日簽約後係向嘉園公司請款，因為我有與陳議長協議，陳議長本來是負責人
      ，要叫我做，我說他議長比較大，我說你叫一個人來做，讓他做，我做股東就
      好了，我來將工程收尾」，後又改稱「我的會計師打電話給我說嘉園營造公司
      要賣，我才說因丁○○是議長，我要禮讓他，所以我才退居股東，而且我也有
      與丁○○共同去台中接洽嘉園公司」等語（見本院九十一年十月八日訊問筆錄
      第六頁、本院九十一年十月十八日勘驗筆錄），由自訴人甲○○上開陳述可知
      ，自訴人有成公司係因被告丁○○之議長身分，而主動與嘉園公司簽立承攬契
      約，自訴人有成公司則退居下游包商，即難認被告丁○○有對自訴人有成公司
      施用詐術，亦難認自訴人有成公司有因而陷於錯誤之情形。
    2.關於被告丁○○如何詐騙自訴人有成公司部分，經本院於九十年十一月十三日
      訊問自訴人甲○○，其指訴稱：「（問：被告如何詐欺？）丁○○利用其議長
      之身分，協調要將台鳳公司第一期及第二期之工程款拿來給有成公司，但後來
      該工程款都為丁○○私自拿去使用，有成公司並未拿到該筆款項，而於八十八
      年五月十九日至八十八年七月十一日有成公司雖尚未與台鳳公司、義豐公司簽
      約，但有成公司在那段時間就已進場施工，所以自訴被告詐欺之部分係指簽約
      之前之工程款．．．」云云，則依自訴人甲○○上開指訴，亦未指出被告丁○○有對自訴人有成公司有何施用詐術之情形。且自訴人有成公司依其主張既有
      領取義豐公司所撥付之工程款權利，而被告丁○○又未經自訴人有成公司授權
      以任何法律關係，向義豐公司領取該工程款，則義豐公司之給付工程款，即非
      依債之本旨所為之給付，自訴人有成公司仍可依其主張之法律關係，向義豐公
      司要求給付工程款，則被告何來詐騙自訴人有成公司？至證人乙○○於本院
      審理時，亦未指訴被告有詐騙義豐公司之情形。
    3.又依八十八年七月三十一日溝子壩農場會議記錄第六點所記載：「對於七月二
      十六日以前，嘉園營造所匯入有成有限公司的帳目大致符合」，有該會議記錄
      附卷可稽，而該會議記錄之帳目係指自訴人有成公司自嘉園公司已收取六千萬
      之工程款帳目相符，業經自訴人甲○○於本院審理時自陳該卷（見本院九十一
      年十月二十三日審判筆錄第八頁），亦經自訴人甲○○（即王春成）簽名認可
      ，由此可知自訴人有成公司對於七月二十六日以前之工程款項並無異議，其事
      後指訴被告丁○○有詐騙之情形即難認屬實。
    4.另刑法之詐欺罪，係以行為人主觀上具有為自己或第三人不法所有之意圖為要
      件，而本案中自訴人均未提出相關證據證明被告主觀上具有不法意圖。且本件
      依自訴人有成公司於自訴狀中之載明，於八十八年八月五日前，台鳳、義豐及
      嘉園公司應給付自訴人有成公司九千四百八十一萬三千二百五十一元，而自訴
      人就此部分僅尚積欠一千九百四十八萬一千八百五十元未歸還，則依自訴人所
      領取之上開款項，已近八成，如何認定被告主觀上有不法所有之意圖？亦堪質
      疑。
    5.本案自訴人雖指訴被告丁○○有詐騙之犯行，然被告如何詐騙？其詐騙手法為
      何？均無法指明，自訴人之指訴顯有瑕疵，且亦無提出任何證據證明被告有何
      不法所有之意圖，自難僅憑自訴人之指訴，遽認被告有詐騙之犯行。
  (三)就被告被訴誣告部分而言：
    1.被告丁○○係因自訴人甲○○於八十九年三月二十一日下午及同年月二十二日
      上午，以文字稿散布於各媒體記者及報社，指稱台鳳公司所興建之「台鳳鳳翔
      國宅」工程，其工程款撥交給嘉園公司（負責人丁○○）後，嘉園公司竟拒絕
      發放工資給下游工人及材料商，且該工程款遭雲林縣議會議長即被告丁○○所
      挪用，尚有工程餘款一千九百四十八萬一千八百五十元未給付予有成公司，致
      有成公司支付予材料商及工人工資之支票遭退票等情，因而被告丁○○認有毀
      損其名譽，始向臺灣雲林地方法院檢察署提出申告自訴人甲○○妨害名譽之刑
      責，先予敘明。
    2.自訴人甲○○對於八十九年三月二十一日下午三時許，曾將「雲林縣議長挪用
      工程款，工人、材料商求助無門」等文字傳真各新聞媒體記者；且於同年月二
      十二日將記載被告丁○○挪用工程款之「新聞參考資料」交予各新聞媒體等事
      實，業經自訴人甲○○於本院八十九年易字第五六二號妨害名譽案件中承認，
      並有新聞稿二紙及報紙剪報影本三張附於該案卷中可參，已由本院調取該案卷
      核閱屬實，復有本院八十九年度易字第五六二號及臺灣高等法院臺南分院以九
      十年上易字第一一○六刑事判決可稽，顯見自訴人甲○○確有散布該損害被告
      丁○○名譽之文件資料予新聞媒體之事實，足認被告並未捏造或虛構事實。
    3.被告丁○○所申告之上開妨害名譽案件，嗣經本院及臺灣高等法院臺南分院審
      理後，雖認自訴人甲○○已經合理查證系爭一千九百多萬元之工程款，主觀上
      欠缺誹謗之故意，而為自訴人甲○○無罪之諭知，有上開二案刑事判決在卷可
      稽，惟被告丁○○既非出於捏造事實，或以明知虛偽之事實，而誣指自訴人甲○○犯罪，自訴人甲○○於本院審理時，亦未能指出被告丁○○有捏造或虛構
      如何之事實，向檢察官指訴自訴人甲○○犯罪，即難認被告丁○○具有誣告之
      故意，其所為自不構成刑法之誣告罪。
  (四)綜上所述，本件自訴人並未能提出證據證明被告丁○○有何業務侵占、詐欺或誣
    告之犯行，本院自難僅憑自訴人之指訴，遽認被告丁○○確有上開犯行。自訴人
    有成公司雖主張尚有工程款未領取，惟此應僅係有成公司與嘉園公司間關於工程
    承攬契約之民事糾紛，要難指被告丁○○有上開侵占或詐欺犯行。故被告丁○○
    所為並無上開侵占、詐欺及誣告犯行之辯稱，即非不可採信。此外，復查無其他
    積極證據足認被告丁○○確有自訴人所指之侵占、詐欺或誣告犯行，不能證明被
    告犯罪，自應為被告無罪之諭知。
據上論斷，應依刑事訴訟法第三百四十三條、第三百零一條第一項，判決如主文。
中      華      民      國      九十一      年      十    月    廿九    日
                                        臺灣雲林地方法院刑事第一庭
                                            法  官  廖  國  勝
右正本證明與原本無異。
如不服本判決，應於判決送達後十日內向本院提出上訴狀( 應附繕本 )。
                                            書記官  顏  錦  清
中      華      民      國      九十一      年      十    月    廿九    日
